【裁判字號】    98,消債抗,45
【裁判日期】    980615
【裁判案由】    清算事件
【裁判全文】
臺灣屏東地方法院民事裁定            98年度消債抗字第45號
抗  告  人  甲○○
上列抗告人因消費者債務清理事件聲請清算事件，對於中華民國
98年4 月15日本院97年度消債清字第55  號裁定提起抗告，本院
裁定如下：
    主  文
抗告駁回。
抗告費用由抗告人負擔。
    理  由
一、按債務人對於金融機構因消費借貸、自用住宅借款、信用卡
    或現金卡契約而負債務，在聲請更生或清算前，應提出債權
    人清冊，以書面向最大債權金融機構請求協商債務清償方案
    並表明共同協商之意旨，消費者債務清理條例第151 條第1
    項定有明文。次按債務人與金融機構協商成立者，不得聲請
    更生或清算，但因不可歸責於己之事由，致履行顯有重大困
    難者，不在此限；本條例施行前，債務人依金融主管機關協
    調成立之中華民國銀行公會會員辦理消費金融案件無擔保債
    務協商機制與金融機構成立之協商，準用前項之規定，消費
    者債務清理條例第151 條第5 項、第6 項分別定有明文。又
    聲請更生或清算不合程式或不備其他要件者，法院應以裁定
    駁回之，但其情形可以補正者，法院應定期間先命補正，復
    為同條例第8 條所明定。依其立法理由可知，債務清償方案
    成立後，固由債務人按其條件履行，惟需於其後發生情事變
    更，在清償期間收入或收益不如預期，致該方案履行困難甚
    或履行不能，因不可歸責於己，始能聲請更生或清算。從而
    ，所謂「不可歸責於己之事由」，應係指客觀上聲請人之支
    出增多，或收入、收益減少，非其成立協商時所能預期，諸
    如物價上漲而成本增加、家屬患病等以致支出增加，或因病
    無法工作、僱佣之公司倒閉或裁員、失業、減薪等以致收入
    減少，均屬之。此項規定旨在避免債務人任意毀諾已成立之
    協商，濫用更生或清算之裁判上債務清理程序，蓋以債務清
    償方案係經當事人行使程序選擇權所為之債務清理契約，債
    務人應受該成立之協議所拘束。債務人既已與金融機構協商
    成立，如認該協商方案履行有其他不適當情形，自仍應再循
    協商途徑謀求解決。
二、抗告意旨略以：抗告人於民國95年9 月15日自忠實報關股份
    有限公司申請退休，係因當時抗告人飽受痛風之苦，站立時
    腿部關節疼痛不已，以致無法正常工作，便向公司申請退休
    靜養身體，近年因病情受到控制，只須定期吃藥及控制飲食
    便可正常工作，另抗告人於退休時便擔心無法清償債務，遂
    積極與最大債權銀行台新銀行進行協商，其協商條件為共分
    80期，月付新臺幣（下同）31,145元，抗告人於靜養身體期
    間，便利用退休金支付生活費及繳納協商金額，每月即需支
    出約40,000元，抗告人雖試圖尋找其他收入來源，但因年齡
    關係且身體狀況不佳，求職四處碰壁，經朋友輾轉介紹，現
    於魚貨市場擔任臨時包裝員一職，然每月工資僅數千元不等
    ，明顯已不足繳納協商之金額，長期入不敷出的情況下，抗
    告人退休金已花費大半，現工作收入又不足，不得以而毀諾
    。再者，抗告人於95年協商成立時，總負債即高達2,491,62
    7 元，即使抗告人將退休金全數用於清償，仍明顯不足，況
    ，抗告人於任職忠實報關股份有限公司時，每月薪資為38,2
    00元扣除協商金額每月31,145元，僅剩7,055 元，仍低於行
    政院主計處公布之每人每月最低生活費9,829 元，是以因協
    商條件過苛，致使履行條件顯有重大困難等語。為此爰請求
    廢棄原裁定，另裁定准予抗告人開始清算程序。
三、經查：
(一)、本件抗告人於95年9 月20日依中華民國銀行公會會員辦理消
    費金融案件無擔保協商機制與各該無擔保債權銀行協商成立
    ，約定就其所積欠之無擔保債務2,491, 627元，分80  期，
    按年息0%計息，按月分期攤還，每期應繳31,145元，嗣自96
    年10月起即未再繳納分期協商款，經銀行通報毀諾在案，有
    債務協商申請書、協議書、無擔保債務還款計畫、繳款明細
    各1 份在卷可稽（見原審卷第54頁至第62頁），應認真實。
    揆諸前揭規定及說明，本件抗告人除有於協商成立時即顯然
    無法履行協商條件，或於96年10月間因發生協商成立時所無
    法預期之收入短減、支出驟增等非可歸責於己之事由而毀諾
    等情事，得聲請進行清算程序外，倘抗告人係因怠於履約而
    未能按期還款，或因其他可歸責於己之情事而毀諾，則均不
    符聲請清算之要件，合先敘明。
(二)、抗告人主張其毀諾之原因，係其於協商成立時，已無固定收
    入，然每期應繳之協商金額則為31,145元，以抗告人之收入
    ，扣除每月生活開銷後，實已無餘款繳納協商款項，因此抗
    告人僅能依靠退休金來清償債務，然因所有積蓄已花費大半
    ，不得已為維持基本生活而毀諾，實係客觀上不可歸責於抗
    告人之事由云云。然查，前揭事由係抗告人於95年9 月20日
    協商成立當時已知悉之事實；且依抗告人於原審所提出之95
    年綜合所得稅各類所得資料清單所載（見原審卷第20頁），
    其於成立協商當時收入所得即已明顯不足負擔協商條件，為
    協商當時早已知悉之事實，則抗告人盱衡其經濟狀況、家庭
    收支，並據此評估協商還款條件後，猶願簽署協商協議書，
    同意債權銀行之無擔保債務還款計劃，自應已考量籌措資金
    來源之規劃，無論其資金來源係來自親友借貸、薪資或其他
    投資獲利等方式，聲請人既同意與債權銀行成立協商，自有
    其籌措資金之來源，是縱抗告人所稱還款資金來源係依靠前
    份工作之退休金清償債務，現已無履行能力，亦屬抗告人協
    商當時可得預期情事，核與「不可歸責於己之事由致履行顯
    有重大困難」之要件不符。
(三)、又衡以抗告人現既有固定收入之履行能力，且其經濟及工作
    狀況與協商成立時相較，亦無明顯變更之情，縱抗告人認該
    原協商方案有其他不適應予調整情形，即應再循協商途徑，
    經由個別債權銀行協商程序以重新評估其資力、債信及還款
    計劃謀求適當履債；是以，抗告人目前雖然毀諾，仍自當循
    此途徑以求解決，方符合本條例兼顧保障債權人公平受償及
    重建復甦債務人經濟生活之立法目的，實無任由抗告人選擇
    毀諾聲請清算之理。
(四)、再者，抗告人復陳稱其係為讓龐大債務得以清償且避免銀行
    高額循環利息加計，遂不得已被迫接受每月高額協商還款金
    額，實難可歸責於抗告人云云。惟締結債務清償方案之時，
    以債務人所處之協商時主、客環境，按一般有經驗理性之人
    之標準，並以事後觀察，使債務人作成協商意思表示而發生
    不健全或不自由之情形，有高度蓋然性，始從寬認定有不可
    歸責於債務人之事由。本件抗告人並未能提出相關證明，難
    令本院產生抗告人有何作成協商之意思表示有不健全或不自
    由之心證，自不足認抗告人有不可歸責之事由。
四、據上論結，本件抗告為無理由，依消費者債務清理條例第15
    條，民事訴訟法第495 條之1 第1 項、第449 條第1 項、第
    95條、第78條，裁定如主文。
中    華    民    國    98    年    6     月   15        日
                  民事第二庭   庭 長  法  官  張世賢
                                      法  官  羅森德
                                      法  官  吳思怡
正本係照原本作成
本裁定不得再抗告。
中    華    民    國    98    年    6     月  15      日
                                      書記官  陳勃諺


司法院資訊處製作；財團法人民間司法改革基金會備份。
